臺灣高等法院高雄分院刑事判決　　　　93年度上訴字第1077號
上　訴　人　臺灣高雄地方法院檢察署檢察官
上　訴　人
即　被　告　甲○○
上列上訴人因被告偽造文書等案件，不服臺灣高雄地方法院92年
度訴字第1739號中華民國93年8 月31日第一審判決（起訴案號：
臺灣高雄地方法院檢察署92年度偵字第2696號），提起上訴，本
院判決如下：
    主  文
原判決撤銷。
甲○○連續行使偽造私文書，足以生損害於他人，處有期徒刑壹
年。偽造之「日月光半導體製造股份有限公司收貨章」、「日月
光半導體製造股份有限公司統一發票專用章」、「原料章」各壹
枚；附表一編號一至五所示出貨單「客戶簽收欄」偽造之「日月
光半導體製造股份有限公司收貨章」印文共伍枚，及編號六至八
所示統一發票背面偽造之「日月光半導體製造股份有限公司統一
發票專用章」、「原料章」印文各枚，均沒收。
    事  實
一、甲○○原受僱於台貿國際事業股份有限公司（下稱台貿公司
    ，址設高雄市左營區○○○路366 號3 樓之3）擔 任業務經
    理，專案負責招攬散熱片銷售業務，係為他人處理事務之人
    。嗣於91年3 月間起，甲○○即向日月光半導體製造股份有
    限公司（下稱日月光公司）招攬散熱片銷售業務，而應日月
    光公司要求，依日月光公司提供之圖樣、規格，先免費提供
    少量散熱片供日月光公司檢測，經先後多次檢測結果均不合
    格，日月光公司因而未予採購，甲○○明知上情，竟仍向台
    貿公司表示日月光公司欲向台貿公司訂購各型散熱片，台貿
    公司不疑，遂依甲○○所陳稱訂購之散熱片品名、數量，以
    子公司亮麗五金股份有限公司（下稱亮麗公司）名義向金震
    大企業有限公司（下稱金震大公司）採購。因金震大公司所
    生產之各型散熱片經檢測後仍不符合日月光公司所需之圖樣
    、規格，甲○○竟基於意圖為第三人不法利益之概括犯意，
    向公司佯稱日月光公司願特殊採購，而先後於91年5 月15日
    、8 月14日、9 月24日、9 月25日、10月1 日，指示金震大
    公司將亮麗公司所採購之如附表2 所示各型散熱片共計436
    萬片，陸續運往台南市○○路○段200 巷5 號之3 甲○○住
    處地下室，及同市○○路14巷19號之1 其不知情之父何冶夫
    書之概括犯意，連續於附表一所示之時間，在高雄市○○○
    路台貿公司前其所駕駛之車內，持其前於不詳時間，委託台
    南市○○路某不知情之成年刻印業者盜刻之「日月光公司收
    貨章」橢圓戳章，在附表一所示5 張台貿公司出貨單「客戶
    簽收欄」內，蓋用前述偽造之「日月光公司收貨章」印文各
    1 枚，表徵日月光公司已收取附表二所示各型散熱片，而偽
    造該具有收據性質之私文書，持交台貿公司收執而行使之，
    足以生損害於台貿公司及日月光公司，並使台貿公司誤以為
    日月光公司已採購上開各型散熱片，而於金震大公司請款時
    ，如數給付如附表三所示各筆款項予金震大公司（合計新台
    幣2,211,121 元，而為違背其任務之行為，致生損害於台貿
    公司之財產。嗣台貿公司先後於91年8 月28日、9 月25日、
    10 月1日開具統一發票交由甲○○欲向日月光公司請款，甲
    ○○為免上述行為被揭發，乃承前行使偽造私文書之概括犯
    意，持其於不詳時間，委請台南市○○路某不知情之成年刻
    印業者盜刻之「日月光公司統一發票專用章」及「原料章」
    各1 顆，在高雄市○○○路台貿公司前其所駕駛之車內，連
    續蓋用上述偽造之「日月光公司統一發票專用章」、「原料
    章」於該3 張統一發票之背面，藉以表示日月光公司知悉台
    貿公司主張請款之意，足生損害於日月光公司及台貿公司。
    嗣台貿公司因遲未收到日月光公司給付之貨款，乃發函催告
    日月光公司，經日月光公司回函表示未曾向台貿公司訂貨，
    始查悉上情。
二、案經台貿公司訴由臺灣高雄地方法院檢察署檢察官偵查起訴
    。
    理  由
壹、有罪部分：
一、證人陳治誥於檢察官偵查中具結所為之陳述（偵查卷第33至
    36頁），未曾提及檢察官在偵查時有不法取供之情形，亦無
    證據可證明上開供述有顯不可信之情況，且當事人及辯護人
    對此供述證據之證據能力亦不爭執，依上說明，其於偵查中
    之證言具有證據能力，先此敘明。
二、訊據上訴人即被告（下稱被告）甲○○坦承於擔任台貿公司
    業務經理，專案負責招攬散熱片銷售業務期間，因免費提供
    日月光公司檢測之散熱片，檢測結果均不合格，仍向台貿公
    司表示日月光公司欲訂購各型散熱片，台貿公司不疑，遂依
    被告所陳稱訂購之散熱片品名、數量，以亮麗公司名義向金
    震大公司採購。而金震大公司所生產之各型散熱片經檢測後
    仍不合格，竟向台貿公司謊稱日月光公司要特殊採購，並指
    示金震大公司將附表2 所示各型散熱片，陸續運往前揭2 處
    地點堆放，並於附表一所示之台貿公司出貨單「客戶簽收欄
    」內，蓋用偽造之「日月光公司收貨章」印文各1 枚，及台
    貿公司因而給付金震大公司如附表三所示各筆款項；嗣後又
    於台貿公司開具之3 張統一發票背面蓋用偽造之「統一發票
    專用章」、「原料章」等情不諱，惟矢口否認有何背信犯行
    ，辯稱：我所為上述行為，都是為了幫助公司，且事後日月
    光公司也向台貿公司訂購散熱片云云。
三、前揭被告坦承之事實，經核與告訴人台貿公司指訴之情節相
    符，復有告訴人台貿公司之出貨單5 紙、統一發票3 紙，交
    貨統計表，及金震大公司開立之統一發票7 紙附卷可稽；另
    被告免費提供各型散熱片予日月光公司檢測均不合格等情，
    亦經證人即日月光公司員工陳治誥於偵查中及本院審理時證
    述屬實（偵查卷第33至36頁；本院94年2 月23日審判筆錄）
    ，且有日月光公司檢測報告4 紙、93年2 月20日函在卷可稽
    。堪認被告之自白與事實相符，自得採為論罪之依據。
四、被告既知金震大公司所生產之散熱片，經日月光公司檢測結
    果不合格，告訴人公司對此情雖亦知情，惟被告竟向台貿公
    司謊稱日月光公司要特殊採購，此情亦經證人蔡博任於原審
    證述明確（原審卷第256 、257 頁），並進而指示金震大公
    司將上述不合格之各型散熱片陸續運往上述2 地點堆放，且
    於出貨單上偽蓋日月光公司收貨章，使台貿公司誤信日月光
    公司已收受上述不合格散熱片，而於金震大公司請領貨款時
    如數給付貨款，均已詳述如前，則被告受雇於台貿公司，專
    案負責招攬散熱片銷售業務，為他人處理業務之人，其所為
    上開情事，衡情應屬違背其任務之行為，至堪認定。事後台
    貿公司確因被告上述行止，誤以為日月光公司已收受上開不
    合格之散熱片，而於金震大公司前來請款之時，如數給付所
    請領之款項，參酌被告於原審亦已供認：「我這樣做是要幫
    下游廠商請款」之語（原審卷第17頁），足徵被告上述違背
    其任務之行為，顯有背信之不法意圖，已然明確。被告所辯
    上情，委不足採。
五、按一般公司之出貨單除用以表示公司所賣出之貨品外，客戶
    於出貨單之客戶簽章欄簽名蓋章，尚可表示訂貨人收到貨品
    之意思表示，而具有收據之性質，屬刑法第210 條所稱之私
    文書。另被告於統一發票背面蓋用偽造之「日月光公司統一
    發票專用章」、「原料章」印文，足以表示日月光公司已收
    受統一發票並知悉請款之用意，依刑法第220 條第1 項之規
    定，應以私文書論。是核被告上述所為，係犯刑法第216 條
    、第210 條之行使偽造私文書罪及第342 條第1 項之背信罪
    。被告偽造印章、偽造印文之行為，為偽造私文書之部分行
    為，而偽造私文書之低度行為，為行使偽造私文書之高度行
    為所吸收，均不另論罪。被告利用不知情之成年刻印業者偽
    造「日月光公司收貨章」、「日月光公司統一發票專用章」
    、「原料章」各一顆，為間接正犯。被告多次行使偽造私文
    書之犯行，時間緊接，方法相同，觸犯構成要件相同之罪名
    ，顯係基於概括犯意為之，依連續犯規定論以一罪，並依法
    加重其刑。被告所犯上開連續行使偽造私文書、背信二罪間
    ，有方法及結果之牽連關係，應從一重之連續行使偽造私文
    書罪處斷。被告所為背信犯行雖未經起訴，因與已起訴之行
    使偽造私文書犯行，有牽連犯之裁判上一罪關係，為起訴效
    力所及，本院應併予審理。
五、原審據以論處被告罪刑，固非無見。惟查：(一)被告另犯有背
    信罪行，已述之如前，原判決漏未述及，顯有未洽；(二)刑法
    第219 條所定之沒收，乃採義務沒收主義，亦不以其已經扣
    押為必要，本件偽造之「日月光公司收貨章」、「日月光公
    司統一發票專用章」、「原料章」各壹枚，雖經被告供稱已
    遭竊（發查卷第26頁），惟並無證據證明其已經滅失，仍應
    依前揭規定諭知沒收，原判決未併予宣告沒收，亦有不合。
    被告上訴意旨認原判決量刑過重；檢察官循告訴人之請，認
    原判決未論以被告侵佔罪行，且量刑過輕，指摘原判決不當
    ，雖均無理由；惟原判決既有前揭可議，自應由本院將原判
    決撤銷改判。爰審酌被告因一時思慮欠週，為求業績表現，
    明知下游廠商所生產之散熱片，未能通過檢測，仍向台貿公
    司陳稱日月光公司欲特殊採購散熱片，事後又將不合格之散
    熱片全數藏匿，使台貿公司因而如數給付金震大公司貨款，
    受有損害，事後亦未與告人和解，賠償告訴人之損失，及犯
    後已坦承偽造文書犯行，態度尚佳等一切情狀，仍量處如原
    審所處之刑。附表一所示出貨單上偽造之「日月光公司收貨
    單」共5 枚、統一發票背面偽造之「日月光公司統一發票專
    用章」、「原料章」之印文各3 枚；另被告偽造之「日月光
    公司收貨章」、「日月光公司統一發票專用章」、「原料章
    」各1 枚，雖已遭他人竊走，已經被告陳明在卷（發查卷第
    26 頁）， 惟並證據足以證明其已滅失，爰依刑法第219 條
    規定，均予宣告沒收。至被告偽造「日月光公司收貨章」印
    文之台貿公司出貨單五紙、偽造「日月光統一發票專用章」
    、「原料章」印文之統一發票三紙，既係被告偽造後交與告
    訴人收執，已非屬被告所有，故不予宣告沒收。
貳、不另為無罪部分：
一、公訴意旨另以：被告甲○○係告訴人公司之業務經理，負責
    為公司招攬散熱片銷售業務，為從事業務之人，其因上述原
    因取得如附表二所示之各型散熱片後，竟基於意圖為自己不
    法所有之概括犯意，以變易持有為所有之意思，連續將前開
    數次出貨之散熱片，任意堆置在上述地點而未做任何處理，
    任由右述貨品產生鏽蝕而不堪使用。嗣告訴人台貿公司於91
    年11月28日會同被告甲○○前往堆放上開散貨片之地下室清
    點，發現共短少27萬9,000 片，其餘散熱片亦已不堪使用，
    造成台貿公司蒙受損失。因認被告甲○○所為另涉犯刑法第
    336 條第2 項之業務侵占罪嫌。
二、按犯罪事實應依證據認定之，無證據不得認定犯罪事實；不
    能證明被告犯罪者，應諭知無罪之判決，刑事訴訟法第154
    條第2 項、第301 條第1 項分別定有明文。次按刑事被告在
    被判罪確定之前，應被推定為無罪及被告並無自證無罪之義
    務，均為刑事訴訟之基本原則，是以被告否認犯罪所持之辯
    解，縱無可取，仍不得因此資以為反證其犯罪之論據（最高
    法院87年度台上字第3471號判決）。又犯罪事實之認定，應
    憑真實之證據，倘證據是否真實尚欠明確，自難以擬制推測
    之方法，為其判斷之基礎；而認定犯罪事實之證據係指足以
    認定被告確有犯罪行為之積極證據而言，該項證據自須適合
    於被告犯罪事實之認定，始得採為斷罪資料，最高法院53年
    著有台上字第656 號、29年上字第3105號著有判例。且刑事
    訴訟上證明之資料，無論其為直接或間接證據，均須達於通
    常一般之人均不致有所懷疑，而得確信其為真實之程度，始
    得據為有罪之認定，若其關於被告是否犯罪之證明未能達此
    程度，而有合理懷疑之存在，致使無從形成有罪之確信，根
    據「罪證有疑，利於被告」之證據法則，即不得遽為不利被
    告之認定，亦有最高法院76年度臺上字第4986號判例可稽。
    其以情況證據（即間接證據）斷罪時，尤須基於該證據在直
    接關係上所可證明之他項情況事實，本乎推理作用足以確證
    被告有罪，方為合法，不得徒憑主觀上之推想，將一般經驗
    上有利被告之其他合理情況逕予排除，此觀諸最高法院32年
    上字第67號判例意旨亦甚彰明。且告訴人之告訴，係以使被
    告受刑事訴追為目的，是其陳述是否與事實相符，仍應調查
    其他證據以資審認，最高法院52年臺上字第1300號判例明揭
    此旨。
三、公訴人認被告涉犯業務侵占罪嫌，無非係以告訴人之指訴及
    出貨單五張附卷資為論據。訊據被告堅決否認有何業務侵占
    犯行，辯稱：伊雖確有將附表二所示之各型散熱片運至伊及
    伊父住處之下室堆放，然附表二所示之各型散熱片於出廠時
    即為不良品，並非伊存放不當，伊並無不法所有之意圖等語
    。
四、經查：
  (一)按刑法第336 條第2 項所稱侵占業務上持有物之罪，以其所
    侵占之他人所有物，係因執行業務而持有為構成要件，且須
    係以意圖為自己或第三人不法之所有，而擅自處分因業務上
    所持有之物為要件，最高法院23年度上字第1620號、47年度
    台上字第1390號判例足資參照。又按業務侵占罪之成立，以
    因執行業務而持有他人之物為前提，必行為人先合法持有他
    人之物，而於持有狀態繼續中，擅自處分，或易持有為所有
    之意思，而逕為所有人之行為，始克相當。倘其持有之初，
    係出於非法方法，即非合法持有，除應視其非法行為之態樣
    ，分別成立相關罪名外，無成立業務侵占罪之餘地（最高法
    院90年度台上字第1114號判決要旨參照）。
  (二)查被告於91年5 月間起，陸續指示金震大公司將所生產，經
    檢測不合格之各型散熱片，運往前揭2 處地點堆放等情，已
    如前述，顯見被告取得附表二所示之各型散熱片，並非因執
    行業務先合法持有他人之物，而於持有狀態繼續中，予以侵
    占甚明。況被告取得附表二所示之各型散熱片，並未將散熱
    片轉售他人之事實，亦據被告供明在卷，佐以證人李宗誠於
    原審證稱：「（日月光公司所提供之散熱片圖樣，在別家電
    子公司不能使用？）是的」等語（原審卷第266 頁），足徵
    被告將附表二所示各型散熱片堆放於上述2 地點，意在造成
    日月光公司已領取該散熱片之假象，使金震大公司得以順利
    向台貿公司請領貨款，已詳述如前，被告並無侵占之不法所
    有意圖，已甚顯明。
  (三)綜上所述，公訴人所提出之證據，尚不足以證明被告有何業
    務侵占之犯行，揆諸前揭說明，自不得僅憑告訴人之指訴遽
    論被告於罪。此外，本院復查無其他積極證據足認被告有公
    訴意旨所指之業務侵占犯行，原應為無罪之諭知，惟因公訴
    人認此部分犯行與前開判決有罪部分具有牽連犯之裁判上一
    罪之法律關係，爰不另為無罪之諭知。
據上論結，應依刑事訴訟法第369 條第1 項前段、第364 條、第
299 條第1 項前段，刑法第56條、第220 條第1 項、第216 條、
第210 條、第342 條第1 項、第55條、第219 條，罰金罰鍰提高
標準條例第1條前段，判決如主文。
本案經檢察官乙○○到庭執行職務。
中　　華　　民　　國　　94　　年　　3 　　月　　9 　　日
　　　　　　　　　刑事第七庭  審判長法　官   莊飛宗
                                    法　官   曾逸誠
                                    法　官   黃三友
以上正本證明與原本無異。
如不服本判決應於收受本判決後10日內向本院提出上訴書狀，其
未敘述上訴理由者，並得於提起上訴後10日內向本院補提理由書
狀（均須按他造當事人之人數附繕本）「切勿逕送上級法院」。
中　　華　　民　　國　　94　　年　　3 　　月　　11　　日
　　　　　　　　　　　　　　　　　　書記官   黃玉珠
如不服本判決，應於判決送達後10日內向本院提出上訴狀，其未
敘述理由者並應於提出上訴狀後10日內向本院補提理由書（應附
繕本）。
附表一：
┌──┬────────┬───────────────┬───────┐
│編號│偽造之印文名稱  │偽蓋於何處                    │偽造日期      │
├──┼────────┼───────────────┼───────┤
│(1)  │日月光公司收貨章│910515出貨單之「客戶簽收欄」  │910517        │
├──┼────────┼───────────────┼───────┤
│(2)  │日月光公司收貨章│910814出貨單之「客戶簽收欄」  │910814        │
├──┼────────┼───────────────┼───────┤
│(3)  │日月光公司收貨章│910925出貨單之「客戶簽收欄」  │記載910923，實│
│    │                │                              │際上應為910925│
├──┼────────┼───────────────┼───────┤
│(4)  │日月光公司收貨章│910924出貨單之「客戶簽收欄」  │910924        │
├──┼────────┼───────────────┼───────┤
│(5)  │日月光公司收貨章│911001出貨單之「客戶簽收欄」  │911001        │
├──┼────────┼───────────────┼───────┤
│(6)  │日月光公司統一│910828台貿公司開立予日月光公司│不詳          │
│    │  發票專用章    │之統一發面背面                │              │
│    │原料章        │                              │              │
├──┼────────┼───────────────┼───────┤
│(7)  │日月光公司統一│910925台貿公司開立予日月光公司│不詳          │
│    │  發票專用章    │之統一發面背面                │              │
│    │原料章        │                              │              │
├──┼────────┼───────────────┼───────┤
│(8)  │日月光公司統一│911001台貿公司開立予日月光公司│不詳          │
│    │  發票專用章    │之統一發面背面                │              │
│    │原料章        │                              │              │
└──┴────────┴───────────────┴───────┘
附表二：
┌──┬────┬─────────┬───────┐
│編號│出貨日期│貨物名稱          │數  量（Pcs ）│
├──┼────┼─────────┼───────┤
│一  │910515  │散熱片            │19,000        │
├──┼────┼─────────┼───────┤
│二  │910814  │(1)28*28凸型散熱片 │(1)100,000     │
│    │        │(2)散熱片          │(2)198,000     │
│    │        │(3)散熱片          │(3)2,000       │
├──┼────┼─────────┼───────┤
│三  │910925  │(1)28*28隱型散熱片 │(1)712,000     │
│    │        │(2)28*28隱型散熱片 │(2)3,200       │
│    │        │(3)14*20散熱片     │(3)1,982,575   │
│    │        │(4)14*20散熱片     │(4)17,425      │
├──┼────┼─────────┼───────┤
│四  │910924  │(1)28*28隱型散熱片 │(1)284,800     │
│    │        │(2)28*28隱型散熱片 │(2)200,000     │
│    │        │(3)35*35散熱片     │(3)198,000     │
│    │        │(4)35*35散熱片     │(4)2,000       │
├──┼────┼─────────┼───────┤
│五  │911001  │(1)35*35散熱片     │(1)198,000     │
│    │        │(2)35*35散熱片     │(2)2,000       │
└──┴────┴─────────┴───────┘
附表三
┌──┬────┬─────────┬───────┐
│編號│發票日期│請款金額          │實際付款金額  │
├──┼────┼─────────┼───────┤
│一  │910911  │＄30,240          │              │
├──┼────┼─────────┤              │
│二  │910910  │＄462,000         │              │
├──┼────┼─────────┤              │
│三  │910910  │＄336,000         │＄744,578     │
├──┼────┼─────────┼───────┤
│四  │910925  │＄1,020,600       │              │
├──┼────┼─────────┤              │
│五  │910911  │＄420,000         │              │
├──┼────┼─────────┤              │
│六  │910910  │＄88,355          │              │
├──┼────┼─────────┤              │
│七  │910925  │＄141,952         │＄1,466,543   │
├──┴────┴─────────┴───────┤
│合計新台幣2,211,121元                             │
└─────────────────────────┘                           ┘
附錄本件判決論罪科刑法條：
刑法第342 條第1 項
為他人處理事務，意圖為自己或第三人不法之利益，或損害本人
之利益，而為違背其任務之行為，致生損害於本人之財產或其他
利益者，處5 年以下有期徒刑、拘役或科或併科1,000 元以下罰
金。
刑法第210 條
偽造、變造私文書，足以生損害於公眾或他人者，處5 年以下有
期徒刑。
